\mainmatter

# Genel {#genel}


## LaTeX Nedir?

Önce TeX'le başlayalım. TeX, 1978'den
itibaren [Donald Knuth](https://www-cs-faculty.stanford.edu/~knuth/) tarafından belgelerin bilgisayarda dizilmesi
için geliştirdiği bir dizgi sistemidir.
LaTeX ise TeX'in kullanımını kolaylaştırmak için 1984 yılında [Leslie
Lamport](http://www.lamport.org/) tarafından tasarlanmış bir makro pakettir.

LaTeX, genelde WYSIWYG^[WYSIWYG, İngilizce'de "What You See Is What You Get" teriminin baş harflerinden oluşan bir bilgisayar terimidir. Türkçesi *Ne Görüyorsan Onu Alırsın* demek olup ekranda görülene çok benzer bir çıktı alınacağı ortamları tanımlar.] editörleriyle karşılaştırılır. WYSIWYG, Microsoft
Word, Libreoffice Writer gibi kelime işlemcilere ya da Adobe Indesign
gibi programlara verilen genel bir isimdir. Hepsinin ortak özelliği,
girdi ile çıktının aynı anda ve birlikte görünmesidir.


Bir metnin genel görünümü ve okunabilirliği, metnin nasıl
hizalandığından ve kesildiğinden büyük ölçüde etkilenir. LaTeX, tüm
paragraf için hizalamayı ve kesmeleri optimize eden son derece gelişmiş
TeX algoritmalarını kullanır. Kelime işlemciler ve diğer programlar,
satır başına çalıştıkları için oldukça yetersiz kalırlar. Bu, diğer
şeylerin yanı sıra düzensiz aralıklara ve birçok kısa çizgiye sebep
olur. Sonuçları görmeniz için Microsoft Word 2008 (Mac), Adobe InDesign
CS4 ve LaTeX'le dizilmiş bir metni [şuradan](http://www.rtznet.nl/zink/comparison.pdf) inceleyebilirsiniz.



Sonuç, LaTeX'in diğer programların her ikisinden de üstün olduğunu
açıkça gösterir: iki kat daha az tireleme kullanır ve yine de sözcük
aralığındaki varyasyon, Word veya InDesign'dan belirgin şekilde daha
azdır. LaTeX'te çok büyük sözcük aralığı içeren satırlar oluşmaz.


LaTeX'de girdi ve çıktı ekranı farklıdır ve
çıktıyı görmek için girdinin derleme işleminden geçmesi gerekir. Ayrıca
birçok şey için WYSIWYG editörlerinde olmayan yapılar vardır. Şimdi, bu
yapıların ne oldukları ve ne işe yaradıklarını açıklayalım.

## LaTeX'deki Önemli Yapılar

### Komutlar

LaTeX komutları bir geribölü (`\`) işaretiyle başlar ve ya sadece
harflerden ya da bir tane harf olmayan karakterden oluşurlar. Komut
yazıldıktan sonra ya boşluk, ya bir sayı ya da harf olmayan bir karakter
gelebilir.

Çoğu komut, zorunlu değişken alır. Bu zorunlu değişken komut adından
sonra çengelli parantezler içine yazılır. Zorunlu değişken alan
komutlar, zorunlu olmayan (isteğe bağlı) değişkenler de alabilir, bunlar
da komut adından sonra gelen köşeli parantezler içine yazılırlar. Eğer
değişkenler birden fazlaysa aralarına virgül koyularak ayrılır.


``` {r, attr.source='.numberLines', eval=FALSE}
\:
\LaTeX
\item[...]
\emph{...}
\documentclass[...]{...}
\subfloat[...][...]{...}
\raisebox{...}[...][...]{...}
\multicolumn{...}{...}{...}
{\bfseries ...}
```


Fikir vermesi açısından yukarıda dokuz adet komut örneği verilmiştir.
Birinci komut bir tane harf olmayan karakterden oluşan bir komuttur.
İkincisi, değişkeni olmayan bir komuttur. Bazı harflerin büyük
bazılarınınsa küçük olması komutların büyük-küçük harfe duyarlı olduğunu
gösterir. Dokuzuncu komut ise bildirim şeklinde verilmiştir.

### Paketler

LaTeX'de bazı özelliklerin (renkli yazmak, şekil eklemek vb.)
kullanılabilmesi için kaynak dosyaya bazı paketlerin eklenmesi gerekir.
Bu, `\usepackage` komutuyla yapılır. Bu komutun zorunlu değişkenine
paket adı, zorunlu olmayan kısmına ise paket seçenekleri yazılır:


``` {r eval=FALSE}
\usepackage[<seçenekler>]{<paket adı>}
```

Bu komutla paketin kaynak dosyaya eklenmesi TeX dağıtımıyla sisteminize
kurulmuş olan paketin belgeye çağrılarak işe koşulması demektir.

### Ortamlar

LaTeX'de ortamlar önemli bir yer tutar. Örneğin `document` bir ortamdır.
Ortamları birden fazla ögeye uygulanan komutlar olarak düşünebiliriz.

Bir ortam `\begin` komutuyla başlayıp `\end` komutuyla biter. Her iki
komutun zorunlu değişkeni ortamın adıdır:


``` {r eval=FALSE}
\begin{<ortam adı>}
 ...
\end{<ortam adı>}
```

### Gruplar

Gruplar, ortam benzeri yapılardır. Grup `\begingroup` komutuyla başlar
ve `\endgroup` komutuyla biter. Grubun içinde kullanılan bir bildirim
sadece gruba uygulanır.

### Boşluklar

LaTeX'de belgenizin metnini oluştururken ister klavyedeki Space, ister
Tab tuşu ile boşluk bırakın, bu boşluklar LaTeX tarafından bir karakter
boşluk olarak algılanır. Arka arkaya çok sayıda boşluk bırakılsa da
LaTeX bunu tek bir boşluk olarak algılar.

Bütün bir satırın boş bırakılması LaTeX tarafından paragraf başı olarak
algılanır. Arka arkaya boş bırakılan çok sayıda boş satır LaTeX
tarafından tek bir boş satır yani paragraf başı olarak algılanır.


``` {r eval=FALSE}
 İster bir boşluk, isterseniz de çok         sayıda boşluk bırakın. 
İkisi de bir boşluk gibi işlem görür. 

Boş bir satır yeni paragraf demektir, burada olduğu gibi.
```
[Çıktı](https://github.com/acarzfr/latex-dersleri/blob/main/examples/ex1.pdf)


Komutlardan sonra gelen boşlukları LaTeX dikkate almaz. Komuttan sonra
gerçekten bir boşluk bırakmak için, ya `{}` ve ardından boşluk girilir
ya da komut adından sonra özel bir boşluk komutu kullanılır.

::: wp-block-columns
::: {.wp-block-column .is-vertically-aligned-center}
::: {.wp-block-codemirror-blocks-code-block .code-block}
``` {.CodeMirror setting="{\"mode\":\"stex\",\"mime\":\"text/x-latex\",\"theme\":\"monokai\",\"lineNumbers\":false,\"styleActiveLine\":false,\"lineWrapping\":false,\"readOnly\":false,\"language\":\"LaTeX\",\"modeName\":\"stex\"}"}
\LaTeX  boşluk yok.\\
\LaTeX{} boşluk var.\\
\LaTeX\ boşluk komutuyla  boşluk.
```
:::
:::

::: {.wp-block-column .is-vertically-aligned-center}
[LaTeX_Sunu-1\
](https://www.texdizgi.com/wp-content/uploads/2020/04/LaTeX_Sunu-1.pdf){.pdfemb-viewer
style="" data-width="max" data-height="max" toolbar="bottom"
toolbar-fixed="off"}
:::
:::

### Özel amaçlı karakterler

Aşağıdaki karakterlerin herbiri LaTeX'de özel bir amaç için kullanılır.
Dolayısıyla bu karakterleri doğrudan kullanmak istenmeyen sonuçlara yol
açabilir.

``` wp-block-code
#  $  %   &   {   }   ~  ^  _ \
```

Bu karakterleri çıktıda elde etmek isterseniz, sondaki hariç, başına bir
geribölü koymanız gerekir. Sondaki için, yani bir geribölü sembolü elde
etmek içinse `\textbackslash` komutunu kullanabilirsiniz. Eğer `\\`
komutunu verirseniz yeni bir satır başlatmış olursunuz.

Bu karakterlerden örneğin yüzde (`%`) karakteri kaynak dosyanızda yorum
ya da açıklama yazmaya yarar. Bu sembolden sonra yazılanları LaTeX
dikkate almaz ve çıktıda görünmez.


```{latex eval=FALSE}
\%50 zam geldi. 
% Buraya yorum yazabilirsiniz.
```


::: {.wp-block-column .is-vertically-aligned-center}
[LaTeX_Sunu-2\
](https://www.texdizgi.com/wp-content/uploads/2020/04/LaTeX_Sunu-2.pdf){.pdfemb-viewer
style="" data-width="max" data-height="max" toolbar="bottom"
toolbar-fixed="off"}
:::
:::

Diğer karakterlerden örneğin (`$`) nin matematik kipini açma ve
kapatmaya yaradığından
[bahsetmiştik](https://www.texdizgi.com/latexde-matematiksel-ifadeleri-dizmek-1-giris/){rel="noreferrer noopener"
target="_blank"}. (`&`) karekteri tablo ve benzeri yapılarda dikey
hizalama yapmak için veya sütun ayracı olarak kullanılır. Çengelli
parantezlerden zaten yeterince bahsettik. (`#`) karakteri yeni komutlar
tanımlamakta kullanılır. Tilda (`~`) ise genişlemeyen bir boşluk
yaratmak için kullanılır. (`^`) ve (`_`) karakterleri de matematikte üst
ve alt indis yazmak için kullanılır. Her birinin kullanımlarından yeri
geldiğinde tekrar bahsedeceğiz.


